臺灣臺北地方法院刑事判決　　　　　　　100年度易字第278號
公　訴　人　臺灣臺北地方法院檢察署檢察官
被　　　告　張致瑋
選任辯護人　吳宏山律師
上列被告因傷害案件，經檢察官提起公訴（99年度偵字第27769
號），本院判決如下：
    主  文
張致瑋傷害人之身體，處有期徒刑月，如易科罰金，以新臺幣
壹仟元折算壹日。
    事  實
一、張致瑋與何欣潔於民國99年5 月11日結婚，兩人為夫妻，具
    有家庭暴力防治法第3 條第1 款之家庭成員關係。緣張致瑋
    與何欣潔於交往時，即遭到何欣潔父、母親之阻止，兩人決
    定結婚時，亦未獲得何欣潔父、母親之同意，張致瑋為此心
    有芥蒂。何欣潔於婚後即99年6 月間陪同張致瑋至大陸工作
    ，兩人於99年7 月23日在上海浦東機場欲返回臺灣時，因張
    致瑋聽聞何欣潔向友人表示想回娘家、想念娘家家人等語而
    心生不滿，遂於當日晚間11時許，在返回臺北巿中山區○○
    路42 6號7 樓之3 住處後，張致瑋可預見與他人發生肢體接
    觸時用力拖拉他人，可能使他人身體因而受有傷害，竟仍基
    於即使發生傷害結果亦不違反其本意之傷害不確定故意，用
    力拉扯何欣潔之右手，將何欣潔由房間拖行至大門玄關處，
    並稱：「妳敢被我聽見妳想娘家，這麼想家，妳現在就可以
    滾回去」等語，致何欣潔因而受有右手肘腫脹，右手肘關節
    挫傷等傷害。
二、案經何欣潔訴由臺北巿政府警察局中山分局報告臺灣臺北地
    方法院檢察署檢察官偵查後起訴。
    理  由
壹、程序部分：
一、按被告以外之人於審判外之言詞或書面陳述，除法律有規定
    者外，不得作為證據，刑事訴訟法第159 條第1 項定有明文
    。查卷附證人即榮元外科診所吳榮一醫師所具名之「99年他
    字第8488號傷害乙案（何欣潔就醫實情）」（見99年度他字
    第8488號卷第168 至170 頁），係屬被告以外之人於審判外
    之書面陳述，被告張致瑋及其辯護人並已否認上開書面陳述
    之證據能力，且該等書面之陳述亦不具可信之特別情況，則
    參諸刑事訴訟法第159 條第1 項、第159 條之2 、第159 條
    之3 規定，上列書面陳述並無證據能力。
二、除前述據被告及辯護人爭執證據能力之證據方法外，其餘本
    案所引用之證據資料（詳後引證據），其中傳聞證據部分，
    縱無刑事訴訟法第159 條之1 至第159 條之4 或其他規定之
    傳聞證據例外情形，亦因被告及辯護人、檢察官或同意可作
    為證據使用，或未聲明異議，依刑事訴訟法第159 條之5第1
    項、第2 項之規定，本院審酌該證據作成之情況，並無不當
    ，故其等於審判外之陳述，自得作為本案之證據。又按本案
    認定事實所引用之文書證據，並無證據證明係公務員違背法
    定程序所取得，亦無刑事訴訟法第159 條之4 之顯有不可信
    之情況與不得作為證據之情形，本院斟酌本案卷內之證據並
    非非法取得，亦無證明力明顯過低之情形，且經本院於審判
    期日依法進行證據之調查、辯論，被告於訴訟上之程序權，
    已受保障，前揭各該證據，均得採為證據。
貳、實體部分：
一、訊據被告固坦承與告訴人何欣潔於99年7 月23日從大陸返回
    臺灣時，曾在大陸上海機場聽聞告訴人向友人表示想娘家的
    人，且在當日晚間返回位在臺北巿中山區○○路426 號7 樓
    之3 住處後，曾與告訴人發生爭執，並於隔天上午帶何欣潔
    到其認識的榮元外科診所看診，惟否認有何傷害告訴人之犯
    行，辯稱：當晚在松江路之住家，其並沒有拉扯何欣潔之右
    手，也沒有動手打何欣潔，當晚約11點回到松江路住處後，
    其一進門就牽著何欣潔的手，說要送何欣潔回娘家，結果何
    欣潔情緒很激動，對其又拉又扯，將其往房間的方向拖，並
    說不要回去，其有掙扎想辦法把手掙脫，但不敢太用力，怕
    何欣潔會受傷。之所以當晚會說要送何欣潔回娘家，是因為
    何欣潔在大陸經常吵著說要回娘家，其被鬧到沒有辦法工作
    。其曾向榮元外科診所的吳醫師表示何欣潔的傷勢可能是在
    機場搬行李時造成的，因為只有那個時候才會很用力的用到
    手云云。辯護人則為被告辯稱：以被告對何欣潔相知相愛的
    情形，不可能對於何欣潔想要回娘家，就發生重大激烈的心
    理反應，甚至發生這樣大的暴力相向，這是不合理的，事實
    是像被告所述，依被告體諒何欣潔的立場，才會問何欣潔是
    否要回娘家，但是這句話勾起了何欣潔內心壓力和反動，所
    以才會造成何欣潔對被告的拉扯，但何欣潔在99年6 月24
    日上午去榮元外科診所看診後，下午還去美髮，如果被告真
    的有打何欣潔，何欣潔受到這樣的傷勢，為何當天的美容美
    髮的師父也沒有看到何欣潔有傷勢，且何欣潔也沒有發生膝
    蓋、小腿的傷勢，假設有拖有拉，一定會加重被拖行人的傷
    勢，可是從診斷書、病歷報告上，卻看不出何欣潔有任何小
    腿、膝蓋的傷勢，依當晚的情形，是告訴人拉扯並打被告，
    所以被告這樣的自然掙脫，有阻卻違法的情形等語為被告辯
    護。
二、經查：
（一）告訴人於99年7 月23日晚間11時許，在臺北巿中山區○○
      路426 號7 樓之3 住處，遭被告傷害之事實，業據證人即
      告訴人何欣潔於本院審理時證稱：伊與被告於99年7 月23
      日約晚間9 時許，一起從大陸返回臺灣，在機場時，有遇
      到被告的朋友，因為被告的朋友知道伊是背叛娘家和被告
      結婚，所以有問伊是否有想家，伊就說回國要去找娘家的
      人，因為伊很想家，結果被被告聽到，被告在回程的路上
      都是很生氣的狀態。當晚約晚間11時返回臺北巿中山區○
      ○路426 號7 樓之3 住處時，被告的表情還是很可怕、生
      氣的樣子。進到家裡後，先把行李放在玄關那邊，伊就躲
      回房間坐在床上休息，原本伊是坐在床邊，腳是懸空的，
      被告突然衝進房間，站在伊的右斜前方，拉住伊的雙手前
      臂上方，用很大的力氣、很快的速度，先把伊從床上拉下
      來，然後伊沒有站穩，被告就把伊硬拖出房門往玄關之方
      向拖行，膝蓋、小腿都在地上被拖著，拖出房間之後，伊
      的左手有掙脫，但右手還是被被告拉住，依那個力道被告
      應該是用兩隻手，但伊無法確定。到玄關時候，被告還反
      轉伊的右手，把伊用力的往玄關那邊摔。被告將伊從房間
      床上拉下來時還說：「妳敢被我聽見妳想娘家，這麼想家
      ，妳現在就滾回去。」之後伊就坐在玄關地上哭，被告就
      把房門關上，當晚伊右手肘關節很痛，沒有辦法洗澡，也
      沒有辦法用雙手換衣服。隔天即99年7 月24日上午11時許
      ，伊才敲被告的房門，並跟被告說伊的手整個都腫起來，
      需要看醫生。被告就打電話給一位當骨科醫生的親戚，因
      為那時診所好像快要關門了，被告有請該醫生等一下，就
      帶伊去榮元外科診所，被告全程陪同，當時被告有跟醫生
      說是拖行李造成的，伊覺得那個醫生是被告的親戚，怕是
      同一掛的人，伊就沒有多說話。99年7 月24日晚間因為還
      有與被告發生口角及肢體衝突，所以還有再到馬偕紀念醫
      院就診，驗傷證明書上關於右手受傷及頭暈的部分是99年
      7 月23日晚間該次拉扯所造成的。因為伊父母親從頭到尾
      都不贊成其與被告交往，所以聽到伊說要回娘家，被告才
      會這麼生氣等語明確（見本院卷第72至76頁），與其警詢
      、偵查時所述前後一貫（見99年度他字第8488號卷第27頁
      、第72至74頁、第2 頁），並無瑕疵。
（二）告訴人於99年7 月23日晚間遭被告拉扯因而受有傷害之事
      實，有榮元外科醫院診斷證明書、馬偕紀念醫院受理家庭
      暴力事件驗傷診斷書各1 份、榮元外科診所醫師100 年5
      月9 日之函文暨所附診療紀錄單、該診所100 年6 月1 日
      之函文及馬偕紀念醫院100 年5 月19日馬院醫急字第1000
      002079號函文暨所附告訴人病歷影本附卷足憑（見99年度
      他字第8488號卷第15至17頁、本院卷第46至47頁、第50至
      51頁、第52至54頁、第57頁），參諸前揭榮元外科醫院診
      斷證明書之內容，足認告訴人於本案案發翌日上午11時30
      分許即至該外科診所就醫，並診斷其受有右肘關節腫脹、
      挫傷，並有局部壓痛之傷害，告訴人再於該日晚間8 時45
      分再至馬偕紀念醫院驗傷診斷，確認其右手肘確實受有腫
      脹疼痛、右手指感覺麻木等傷勢，兩次之診斷就告訴人右
      手肘處受有腫脹、壓痛之情形互核相符，且與告訴人所述
      其右手因遭被告重力拉扯，而受傷害之部位亦屬相符。則
      告訴人所指當日因向友人表示想回娘家、想家人等語，致
      遭被告不滿而以拉扯、拖行之方式傷及右手等情，應非憑
      空捏造。
（三）被告雖辯稱：其並沒有因為結婚遭到告訴人父母親之反對
      有所芥蒂，對於聽到告訴人跟友人說想娘家的人後也沒有
      什麼反應，當晚與告訴人並沒有爭執或不愉快的情形，是
      其返家後表示要帶告訴人回娘家而遭到告訴人的拉扯云云
      。惟依被告於本院審理時供稱：其與何欣潔交往1 年多，
      並於99年5 月11日結婚，因何欣潔的媽媽認為其不夠有錢
      ，所以結婚並沒有獲得女方家長之同意，其對何欣潔是非
      常愛護，兩人很相愛，所以不管別人的感受就跑去結婚，
      何欣潔也幾乎每天跟會說被家人折磨，要趕快結婚。婚後
      兩人先前往香港，再去廣東，6 月20幾日才去蘇州昆山，
      一直到7 月23日才回來臺灣。其會去蘇州昆山出差、工作
      ，是因為家裡的事業的重心幾乎都在中國大陸，本來是要
      待更長的時間，是因為被何欣潔鬧到沒有辦法工作，才回
      臺灣的，但兩人並沒有因為這件事發生過爭執，當時就跟
      一般新婚夫妻的相處一樣甜蜜。當晚回到家約晚上11點，
      其跟何欣潔說「可以送妳回娘家」，何欣潔就開始情緒失
      控，亂抓亂扯，要將其拖回房間。何欣潔從結婚之後到99
      年7 月23日案發，並沒有回娘家居住過，兩人結婚後，也
      沒有依照一般習俗歸寧或是宴客，當天回到臺灣之後，其
      也沒有跟何欣潔娘家的人說到要帶何欣潔回去等語（見本
      院卷第100 至105 頁），倘被告上開所辯屬實，其與告訴
      人於99年7 月23日當晚約11時許，甫從大陸返回臺灣住處
      ，而其與告訴人自99年5 月11日結婚後，告訴人均未曾返
      家，其也未曾依照一般習俗辦理歸寧、宴客之程序，倘其
      當晚並未對於告訴人向友人表達想家乙事而心生不滿，且
      未對結婚遭女方父母反對乙事而有所芥蒂，又何必急於在
      甫回國之當晚11時，在未曾知會告訴人父母之情形下，且
      在不知告訴人是否有告知父母親要返家的情形下，突然在
      深夜向告訴人表示要載送告訴人返回娘家，其所供情節顯
      與常情不合，是其所辯當日是其遭告訴人拉扯云云，尚難
      信採。
（四）被告復辯稱：告訴人所受右手肘腫脹，右手肘關節挫傷等
      傷勢，均非其所造成，可能是從大陸返回臺灣的行李很重
      ，告訴人在機場領行李的轉盤搬行李時造成的云云。然告
      訴人上開右手所受傷勢，係遭被告於99年7 月23日晚間在
      前揭住處拉行時所造成乙節，業經告訴人於警詢及本院審
      理時證述明確，且經告訴人證稱：99年7 月23日從大陸返
      回臺灣，其個人行李是就一個中型行李箱，大概兩個空姐
      的皮箱大小，被告則有大、小行李箱各1 個，在大陸的住
      處是被告家的司機載送到上海的機場，過程中都是司機或
      被告提行李，其沒有有自行提行李，到桃園機場後，則是
      被告將行李從轉盤上拿下來，之後從桃園機場返回住處，
      則是司機將行李放到車上，其沒有碰到行李等語（見本院
      卷第78至79頁），另經本院向榮元外科診所函詢，經該診
      所函覆：告訴人係於99年7 月24日上午11時30分許由被告
      帶來初診，當時患者右肘關節腫脹，自己用左手扶著，表
      情抑鬱痛楚，不敢自行活動、伸屈，經小心檢查，右肘關
      節腫脹並有局部異常壓痛。當時曾問其受傷經過，被告說
      是拉行李過重引起的，但依其經驗，單純拉行李不致如此
      嚴重，應有外力加之，如用力拉傷、扭傷、挫傷，因其外
      側有局部劇烈壓痛、判斷較像是挫傷等情，有榮元外科診
      所醫師100 年5 月9 日回覆之函文可憑（見本院卷第46
      至47頁），且與馬偕紀念醫院以100 年5 月19日馬院醫急
      字第1000002079號函文覆以：告訴人當時右手肘關節腫脹
      ，右手指感覺麻木，與挫傷後腫脹造成感覺麻木較為相關
      ，較不像因搬重物造成等語相符（見本院卷第52頁），是
      被告此部分所辯，顯為事後卸責之詞，不足採信。
（五）又被告雖辯稱：99年7 月24日上午告訴人只有說手痛，但
      是並沒有腫云云，辯護人則辯稱：依馬偕醫院的診斷證明
      書並看不出有挫傷之情形，而是在榮元外科診所隔了3 天
      後之診斷證明書才有挫傷之情事，且馬偕醫院診斷證明書
      之檢查結果欄上，唯一從身體外表可以看得出的僅是「右
      手肘腫脹」，其他有關「疼痛」、「無法彎曲」、「麻木
      」、「頭暈」等，全部都是告訴人之描述，不會痛可以說
      成會痛，小痛可裝成大痛，手肘、手指無異樣可以裝成無
      法彎曲或麻木，這些疼痛、麻木的症狀，從外表無法看出
      ，無法檢驗出來云云。然告訴人於案發後之翌日上午，即
      經由被告帶至被告稱之為叔公之遠房親戚所開設之榮元外
      科診所就診，經該醫師診斷、檢查，診斷告訴人右肘關節
      腫脹並有局部異常壓痛，但尚可輕輕順利活動筋骨，即有
      限度的伸直及彎曲，判斷沒有脫臼或嚴重骨折，應該只傷
      及肌腱及骨膜，所以並未照射X 光，僅以局部藥物治療、
      外敷消炎、消腫藥膏，並以彈性繃帶固定之，而該傷勢應
      有外力加之，如用力拉傷、扭傷、挫傷，因其外側有局部
      劇烈壓痛、判斷較像是挫傷。於99年7 月26日，告訴人由
      母親帶來回診，當時右手肘已敷上石膏固定板，告訴人的
      母親解釋因告訴人一直喊痛，怕有骨折不放心就帶去馬偕
      醫院急診照X 光，醫師疑似有骨折，所以就先以石膏固定
      ，所以當日為慎重起見，即請告訴人到隔壁X 光科拍張X
      光，雖看不出明顯骨折，但依其傷勢，固定總是好的，所
      以取下較為笨重之傳統石膏固定板，改換上輕便舒適之樹
      脂石膏。所謂挫傷，是指身體某部分受到直接或間接之外
      力撞擊，輕者可能只是外表的紅腫，處痛、壓痛或隨後出
      現的皮下瘀血、黑青，稍重者可能併發皮膚裂傷表皮壞死
      ，更重者可引發深部組織器官之創傷，告訴人之傷勢則為
      傷及深部筋骨組織的挫傷，外表只見紅腫、壓痛、關節活
      動障礙等情，有有榮元外科診所醫師100 年5 月9 日、10
      0 年6 月1 日所回覆之函文兩份可憑（見本院卷第46至47
      頁、第57頁），是告訴人係於99年7 月24日上午至榮元外
      科診所就診時，業經診斷受有右手肘腫脹，右手肘關節挫
      傷等傷害，而非於99年7 月26日回診時始新生之傷勢，況
      被告自承其並非醫學院畢業，也沒有進修過過醫學課程（
      見本院卷第40頁），是其辯稱告訴人手肘並沒有腫，並以
      此質疑榮元外科診所之診斷證明書之證明力，殊無可採。
      足認告訴人於99年7 月23日晚間遭被告用力拉扯右手並拖
      行後，隨即至該外科診所就診，並確受有上開右手肘腫脹
      ，右手肘關節挫傷等傷害，並陸續回診之事實，難認告訴
      人所述之傷勢係造假以誣陷被告。
（六）況告訴人於99年7 月24日晚間至馬偕紀念醫院急診時，亦
      經診斷受有右腫脹疼痛、無法彎曲，頸部及被告疼痛，給
      予冰敷治療及止痛藥，並以石膏板與三角巾固定患部，病
      人當時右手肘關節疼痛腫脹，右手指感覺麻木，與挫傷後
      腫脹造成感覺麻木較相關，此亦有馬偕紀念醫院以100 年
      5 月19日馬院醫急字第1000002079號函文及所附病歷影本
      及該院受理家庭暴力事件驗傷診斷證明書在卷可參（見本
      院卷第52至54頁），可知該醫師雖係依據告訴人之主訴而
      為記錄，惟本件亦經醫師實際看診及檢查，並予以治療，
      辯護人僅以該診斷證明書上有關「疼痛」、「無法彎曲」
      、「麻木」、「頭暈」等，全部都是告訴人之描述，不會
      痛可以說成會痛，小痛可裝成大痛，手肘、手指無異樣可
      以裝成無法彎曲或麻木，這些疼痛、麻木的症狀，從外表
      無法看出，無法檢驗出來云云，辯稱該驗傷診斷書顯不足
      採，然醫師若非真正看見傷勢，診斷後，具以判斷傷勢情
      形，豈會僅憑病人之口述內容即草率作為檢查之結果為判
      斷？辯護人僅以個人之猜測之詞，即質疑該驗傷診斷書之
      真實性，容有誤會。
（七）再按刑法上之傷害罪並無關於犯罪手法之限制，只需行為
      人主觀上具備傷害他人身體之認知與意欲，客觀上形諸於
      外之行為舉止亦足以造成他人傷害之結果，即難謂與傷害
      罪之構成要件不符。又故意之成立，對於犯罪構成要件事
      實之發生，並無以確實之認識為必要，「未必故意」即以
      不介意其發生而實行為以足。亦即，行為人雖非蓄意實施
      構成要件行為，但是在實施其他行為時，已可預見可能會
      發生構成要件之結果，但對此卻抱著「縱使發生，也不介
      意」之想法，此即所謂「未必故意」。而衡諸被告以其男
      性的手勁拉扯身形較為嬌小之女性右手，以此方式拖行該
      女性，極有可能於此拉扯、拖行過程中發生造成該女性右
      手及身體之傷害，且被告於本院審理時，供稱其體重63、
      64公斤，告訴人應該是40幾公斤等情，而其被告訴人拉扯
      要掙扎、掙脫時不敢太用力，怕告訴人會受傷等語（見本
      院卷第10 1至102 頁），再依被告年已30歲、為研究所肄
      業之智識程度，應足以預見，詎被告仍在上揭情形下，出
      手拉扯告訴人之右前手臂，以達成拖拉告訴人之目的，復
      未採取任何可能防止此等結果發生之行為，顯有容任傷害
      結果發生之本意，其具有傷害之不確定故意，亦堪認定。
（八）另辯護人雖辯稱證人即99年7 月24日到場處理之員警林本
      同在偵查中作證也說告訴人沒有說身上有傷，也沒有說被
      毆打云云，然證人林本同於偵訊時係證稱：其99年7 月24
      日晚間沒有看到告訴人在哭，因為若有看到告訴人在哭或
      有外傷，會主動詢問是否需要協助，但告訴人有說手痛，
      其到樓下時就跟告訴人說先到醫院驗傷再提告等語（見99
      年度他字第8488號卷第160 至162 頁），是該證人林本同
      僅係證稱並未看見外傷，然99年7 月24日晚間，告訴人業
      已於當日上午至榮元外科診所治療、包紮，是證人林本同
      於偵訊時證稱並未看到外傷之證詞，尚難遽採為有利於被
      告之判決基礎。
（九）綜上所述，被告所辯顯係飾卸之詞，委無足採，本件事證
      已臻明確，被告傷害犯行洵堪認定，應予依法論科。
三、按家庭暴力防治法所稱之「家庭暴力」者，為家庭成員間實
    施身體或精神上不法侵害之行為；而該法所稱之「家庭暴力
    罪」者，謂家庭成員間故意實施家庭暴力行為而成立其他法
    律所規定之犯罪，家庭暴力防治法第2條第1項及第2 項分別
    定有明文。查被告與告訴人係配偶關係，業據告訴人及被告
    陳稱在卷（見本院卷第72頁、第97頁反面），並有戶籍謄本
    在卷可參（見99年度他字第8488號卷第13至14頁），兩人具
    家庭暴力防治法第3 條第1 款所規定之家庭成員關係，是核
    被告所為，係犯刑法第277 條第1 項之傷害罪，亦屬家庭暴
    力防治法第2 條所稱之家庭暴力行為而構成家庭暴力罪，惟
    因家庭暴力防治法對於家庭暴力罪並無科處刑罰規定，自應
    依刑法傷害罪論科。爰審酌被告與告訴人係屬夫妻，本案發
    生時，甫新婚不久，且係兩人不顧女方父母親之反對仍執意
    為之，衡以夫妻必須長久共同生活，彼此間應相互尊重與體
    諒，對於如何化解對方家長之不諒解與反對之意，更應依循
    合法、合理之方式解決問題，而被告未能克制自己情緒率予
    傷害告訴人之身體，侵害他人身體法益，當屬可議，是被告
    所為自應受有相當程度之刑事非難，且被告犯後仍飾詞卸責
    ，迄今仍未與告訴人達成和解並賠償告訴人之損害，顯未見
    悔意之犯罪後態度，惟念其並無前科紀錄，此有臺灣高等法
    院被告前案紀錄表在卷可參，素行尚稱良好，並衡酌被告為
    研究所肄業，現任職於山興榮科技股份有限公司及三興表面
    處理昆山有限公司，經濟狀況普通，暨其犯罪動機、目的及
    犯罪所生之危害等一切情狀，量處如主文所示之刑，並諭知
    易科罰金之折算標準，以資懲儆。
據上論斷，應依刑事訴訟法第284 條之1 、第299 條第1 項前段
，刑法第277 條第1 項、第41條第1 項前段，刑法施行法第1 條
之1 ，判決如主文。
本案經檢察官陳仕蘭到庭執行職務。
中    華    民    國   100    年    8     月    9    日
                  刑事第十九庭  法  官  林佑珊
上正本證明與原本無異。
如不服本判決應於收受送達後10日內向本院提出上訴書狀，並應
敘述具體理由；其未敘述上訴理由者，應於上訴期間屆滿後20日
內向本院補提理由書（均須按他造當事人之人數附繕本）「切勿
逕送上級法院」。告訴人或被害人如對於本判決不服者，應具備
理由請求檢察官上訴，其上訴期間之計算係以檢察官收受判決正
本之日期為準。
                                書記官  陳宏璋
中    華    民    國   100    年    8     月    10    日
附錄本判決論罪科刑之法條：
刑法第277 條第1 項
傷害人之身體或健康者，處3 年以下有期徒刑、拘役或1 千元以
罰金。